---
title: "Manual pruebas de hipótesis"
author: "NDD"
output:
  pdf_document: default
  word_document: default
---

### Carga de paquetes

```{r}
library(dplyr)
library(tidyr) 
library(readxl)
```

### Carga de la base de datos

```{r}
Exterior <- read_excel("Pruebas e intervalos-20220521/Exterior.xlsx")

head(Exterior)
```

### Explorar la base de datos

Para explorar de datos se recomienda usar dos funciones, str (Me indica los tipos de variables que tiene la base de datos, por ejemplo, numérica, caracter, factor, ...), summary (Me indica un resumen de la variable cuando es numérica (Mínimo y Máximo), para las variables que son caracter simplemente menciona la caracteristica, para las variables que son factor, muestra un conteo de cada de una las características de la variable).

```{r}
str(Exterior)
```

```{r}
summary(Exterior)
```

### Convertir en factor las variables importantes

```{r}
GrupoEdad <- as.factor(Exterior$GrupoEdad)
SubAreaConocimiento <- as.factor(Exterior$SubAreaConocimiento)
NivelAcademico <- as.factor(Exterior$NivelAcademico)
EstadoCivil <- as.factor(Exterior$EstadoCivil)
Genero <- as.factor(Exterior$Genero)
EtniaPersona <- as.factor(Exterior$EtniaPersona)
```
Ahora generamos una base con las 6 variables importantes y con las dos numéricas.

```{r}
Edad <- Exterior$Edad
Estatura <- Exterior$Estatura

base1 <- data.frame(GrupoEdad, SubAreaConocimiento, NivelAcademico, EstadoCivil, Genero, EtniaPersona, Edad, Estatura)
```

Ahora procedemos a limpiar las variables numéricas.

```{r}
summary(base1$Edad)
# Para incluir una y en un condicional se usa &
base1$Edad <- ifelse(Edad > 0 & Edad < 100, Edad, NA)
summary(base1$Edad)
```

```{r}
summary(base1$Estatura)
# Para incluir una y en un condicional se usa &
base1$Estatura <- ifelse(Estatura > 32 & Estatura < 213, Estatura, NA)
summary(base1$Estatura)
```

```{r}
# la función na.omit elimina el individuo que tenga por lomenos un NA
basef <- na.omit(base1)
summary(basef)
```

### Generación de variables

```{r}
# Se crean dos bases donde cada una tiene una categoría de genero
var1 <- filter(basef, Genero == "MASCULINO")
var2 <- filter(basef, Genero == "FEMENINO")
```

```{r}
var11 <- filter(var1, NivelAcademico == "BACHILLERATO")
```

### Operadores Lógicos

> : Estrictamente mayor
< : Estrictamente menor
== : Igual 
>= : Mayor o igual
<= : Menor o igual
!= : Diferente
& : Es el condicional y
| : Es el condicional o

is.na(nombre_variable): Filtra los valores en blanco de la variable seleccionada

!is.na(nombre_variable): Filtra los valores que NOOOO están en blanco en la variable


```{r}
summary(basef)
filter(basef, NivelAcademico == "PRIMARIA" & Edad > 40 & Edad <= 80 & Genero == "DESCONOCIDO" & Estatura > 160)
```
##################################### OJO ######################################
## Pruebas sobre variables

Dado que en la vida práctica se usan normalmente 3 casos, prueba de hipótesis para la media con varianza desconocida, prueba de hipótesis para la diferencia de medias con varianzas desconocidas y pruebas de hipótesis para la varianza, usaremos las siguientes líneas del código en R del archivo denominado Programa Final.R

Prueba de hipótesis para la media con varianza desconocida: Líneas 132-162

Prueba de hipótesis para la diferencia de medias con varianzas desconocidas: Líneas 242-278

Pruebas de hipótesis para la varianza: Líneas 319-350

Sin embargo, se dejan códigos para casos investigativos o prácticos que pueden servir.

### Ejemplo 1. Prueba de hipótesis para la media con varianza desconocida

Se desea probar que la edad promedio de la población es de 40 años, para ello usar un nivel de significancia del 0.05.

En un espacio de R colocaremos las líneas de código 132-162 y reemplazamos los valores:


```{r}
datos  <- c(basef$Edad) # Acá se digitan los datos y se separan con comas
xbarra <- mean(datos)
desv   <- sqrt(var(datos))
n      <- length(datos)
Mu0    <-  40   # Se incluye el valor de la pregunta
alpha  <-  0.05   # Se incluye el valor de alpha o nivel de significancia

# Paso 1. Estadístico de prueba  
est <- (xbarra - Mu0) / (desv / sqrt(n))
est  # Para obtener el valor del estadístico

# Paso 2. Tabla t-Student
cuantil <- qt((1-alpha/2), n-1, lower.tail = T) # No se toca
cuantil

# Paso 3. Región de Rechazo

Resultado <- ifelse(est>= 0, 
                    ifelse(est>=cuantil,"Rechazar la Hipótesis Nula","No Rechazar la Hipótesis Nula"),
                    ifelse(est<=-cuantil,"Rechazar la Hipótesis Nula", "No Rechazar la Hipótesis Nula"))
Resultado

# Paso 4. Intervalo de confianza

lim_inf<- xbarra - cuantil * (desv/sqrt(n)) # No se toca
lim_sup<- xbarra + cuantil * (desv/sqrt(n)) # No se toca
IC <- c(lim_inf, lim_sup) # No se toca                 
IC # Resultado Final
Resultado1 <- ifelse(Mu0>=lim_sup,"Rechazar la Hipótesis Nula",
                     ifelse(Mu0<=lim_inf,"Rechazar la Hipótesis Nula", "No Rechazar la Hipótesis Nula"))
Resultado1

```
A un nivel de significancia de 0.05, se Rechaza la hipótesis nula que la edad media de la población de la base es igual a 40.

Además un intervalo de confianza para la edad media de la población estará entre (45.93 años , 46.04 años) con una confianza de 95%.
El 95% sale de (1 - Nivel de significancia)*100.

Ahora, se desea probar que la edad media de las mujeres es de 39 años con un nivel de significancia de 0.1.

Para ello debemos crear una variable con la edades de las mujeres para proceder a responder la pregunta realizada.

```{r}
Mujeres <- filter(basef, Genero == "FEMENINO" )
```

En el apartado anterior de la base final se filtra por todas las mujeres con el fin de tener una base para dicho género, con ello si hay más preguntas solo se selecciona la variable en cuestión y se reemplaza como sigue:

```{r}
datos  <- Mujeres$Edad # Acá se digitan los datos y se separan con comas
xbarra <- mean(datos)
desv   <- sqrt(var(datos))
n      <- length(datos)
Mu0    <-   39 # Se incluye el valor de la pregunta
alpha  <-   0.1 # Se incluye el valor de alpha o nivel de significancia

# Paso 1. Estadístico de prueba  
est <- (xbarra - Mu0) / (desv / sqrt(n))
est  # Para obtener el valor del estadístico

# Paso 2. Tabla t-Student
cuantil <- qt((1-alpha/2), n-1, lower.tail = T) # No se toca
cuantil

# Paso 3. Región de Rechazo

Resultado <- ifelse(est>= 0, 
                    ifelse(est>=cuantil,"Rechazar la Hipótesis Nula","No Rechazar la Hipótesis Nula"),
                    ifelse(est<=-cuantil,"Rechazar la Hipótesis Nula", "No Rechazar la Hipótesis Nula"))
Resultado

# Paso 4. Intervalo de confianza

lim_inf<- xbarra - cuantil * (desv/sqrt(n)) # No se toca
lim_sup<- xbarra + cuantil * (desv/sqrt(n)) # No se toca
IC <- c(lim_inf, lim_sup) # No se toca                 
IC # Resultado Final
Resultado1 <- ifelse(Mu0>=lim_sup,"Rechazar la Hipótesis Nula",
                     ifelse(Mu0<=lim_inf,"Rechazar la Hipótesis Nula", "No Rechazar la Hipótesis Nula"))
Resultado1

```

A un nivel de significancia de 0.01, se Rechaza la hipótesis nula que la edad media de las mujeres de la base es igual a 39 años.

Además un intervalo de confianza para la edad media de las mujeres estará entre (46.54 años , 46.66 años) con una confianza de 90%.
El 90% sale de (1 - Nivel de significancia)*100.

Ahora, se desea probar que la edad media de los hombres es de 45.2 años con un nivel de significancia de 0.01.

Para ello debemos crear una variable con la edades de los hombres para proceder a responder la pregunta realizada.

```{r}
Hombres <- filter(basef, Genero == "MASCULINO" )
```

En el apartado anterior de la base final se filtra por todas las mujeres con el fin de tener una base para dicho género, con ello si hay más preguntas solo se selecciona la variable en cuestión y se reemplaza como sigue:

```{r}
datos  <- Hombres$Edad # Acá se digitan los datos y se separan con comas
xbarra <- mean(datos)
desv   <- sqrt(var(datos))
n      <- length(datos)
Mu0    <-   45.2 # Se incluye el valor de la pregunta
alpha  <-   0.01 # Se incluye el valor de alpha o nivel de significancia

# Paso 1. Estadístico de prueba  
est <- (xbarra - Mu0) / (desv / sqrt(n))
est  # Para obtener el valor del estadístico

# Paso 2. Tabla t-Student
cuantil <- qt((1-alpha/2), n-1, lower.tail = T) # No se toca
cuantil

# Paso 3. Región de Rechazo

Resultado <- ifelse(est>= 0, 
                    ifelse(est>=cuantil,"Rechazar la Hipótesis Nula","No Rechazar la Hipótesis Nula"),
                    ifelse(est<=-cuantil,"Rechazar la Hipótesis Nula", "No Rechazar la Hipótesis Nula"))
Resultado

# Paso 4. Intervalo de confianza

lim_inf<- xbarra - cuantil * (desv/sqrt(n)) # No se toca
lim_sup<- xbarra + cuantil * (desv/sqrt(n)) # No se toca
IC <- c(lim_inf, lim_sup) # No se toca                 
IC # Resultado Final
Resultado1 <- ifelse(Mu0>=lim_sup,"Rechazar la Hipótesis Nula",
                     ifelse(Mu0<=lim_inf,"Rechazar la Hipótesis Nula", "No Rechazar la Hipótesis Nula"))
Resultado1

```

A un nivel de significancia de 0.01, se NO se Rechaza la hipótesis nula que la edad media de los hombres de la base es igual a 45.2 años.

Además un intervalo de confianza para la edad media de los hombres estará entre (45.10 años , 45.32 años) con una confianza de 99%.

### Ejemplo 2. Prueba de hipótesis para la diferencia de medias con varianzas desconocidas

Se desea probar que las estaturas de hombres a mujeres difiere en 15cm, para ello usar un nivel de significancia de 0.05

Para responder a la pregunta usaremos las líneas 242 a 278 y de las bases de hombres y mujeres creadas anteriormente tomamos las estaturas como sigue:

```{r}
datos1 <- Hombres$Estatura
datos2 <- Mujeres$Estatura
xbarra1 <-  mean(datos1)
xbarra2 <-  mean(datos2)
var1 <- var(datos1)
var2 <- var(datos2)
n1 <- length(datos1)
n2 <- length(datos2)
mu0 <-  15     # Media de referencia
alpha <- 0.05  # Nivel de significancia
  
# Paso 1. Estadístico de prueba
  
sp <- sqrt((((n1-1)*var1)+(n2-1)*var2)/(n1+n2-2))
est <- ((xbarra1-xbarra2) - mu0) / (sp * sqrt((1/n1)+(1/n2)))
est  # Para obtener el valor del estadístico

# Paso 2. Tabla t-student

cuantil<- qt((1-alpha/2), n1+n2-2, lower.tail = T) # No se toca
cuantil

# Paso 3. Región de rechazo

Resultado <- ifelse(est>= 0, ifelse(est>=cuantil,"Rechazar la Hipótesis Nula","No Rechazar la Hipótesis Nula"),
                    ifelse(est<= -cuantil,"Rechazar la Hipótesis Nula", "No Rechazar la Hipótesis Nula"))
Resultado

# Paso 4. Intervalo de confianza.

lim_inf<- (xbarra1 - xbarra2) - (cuantil * (sp * sqrt((1/n1)+(1/n2)))) # No se toca
lim_sup<- (xbarra1 - xbarra2) + (cuantil * (sp * sqrt((1/n1)+(1/n2)))) # No se toca
IC <- c(lim_inf, lim_sup) # No se toca                 
IC # Resultado Final
Resultado1 <- ifelse(mu0>=lim_sup,"Rechazar la Hipótesis Nula",
                     ifelse(mu0<=lim_inf,"Rechazar la Hipótesis Nula", "No Rechazar la Hipótesis Nula"))
Resultado1

```
Con un nivel de significancia de 0.05 se rechaza la hipótesis que la estatura media de los hombres es superior a la estatura media de las mujeres en 15 cm.

Además un intervalo de confianza para la diferencia de las estaturas medias de los hombres y las mujeres estará entre (11.21 cms , 11.38 cms) con una confianza de 95%.


### Ejemplo 3. Pruebas de hipótesis para la varianza: Líneas 319-350

Se desea probar que la varianza de la estatura de las mujeres es de 105, para ello usar un nivel de significancia de 0.03

Para responder a la pregunta usaremos las líneas 319-350

```{r}
datos <- Mujeres$Estatura
var1<- var(datos)
n <- length(datos)
sigma0 <- 105   # pregunta
alpha <-  0.03  # Nivel de significancia

# Paso 1. Estadístico de prueba
  
est<-((n-1)*var1)/sigma0
est

# Paso 2. Tabla Ji-Cuadrado

cuantil1 <- qchisq(alpha/2, n-1); cuantil1
cuantil2 <- qchisq(1-alpha/2, n-1); cuantil2

# Paso 3. Región de rechazo

Resultado1 <- est<= cuantil1
Resultado2 <- est>= cuantil2

ifelse(Resultado1 == Resultado2,"No Rechazar la Hipotesis Nula","Rechazar la Hipótesis Nula")

# Paso 4. Intervalo de confianza.

lim_inf<-  ((n-1)*var1)/cuantil2# No se toca
lim_sup<-  ((n-1)*var1)/cuantil1 # No se toca
IC <- c(lim_inf, lim_sup) # No se toca                 
IC # Resultado Final
Resultado1 <- ifelse(sigma0>=lim_sup,"Rechazar la Hipótesis Nula",
                     ifelse(sigma0<=lim_inf,"Rechazar la Hipótesis Nula", "No Rechazar la Hipótesis Nula"))
Resultado1

```
Con un nivel de significancia de 0.03 se rechaza la hipótesis nula que la varianza de la estatura de las mujeres es de 105  

Además un intervalo de confianza para la varianza de la estatura de las mujeres estará entre (109.11, 110.71) con una confianza de 97%.
El 97% sale de (1 - Nivel de significancia)*100.

# En esta prueba no se deja unidad de medida


